臺北高等行政法院判決　　　　　　　　　　　　　　九十二年度訴字第一○六六號
　　　　　　　　　　　　　　　.
　　原　　　告　甲○○
　　被　　　告　經濟部智慧財產局
　　代　表　人　蔡練生（局長）
　　訴訟代理人　丙○○
　　　　　　　　丁○○
　　參　加　人　嘉馬股份有限公司
　　代　表　人　乙○○
　　訴訟代理人　戊○○
　　　　　　　　己○○
右當事人間因新型專利異議事件，原告不服經濟部中華民國九十二年一月六日經訴字
第○九一○六一三○九四○號訴願決定，提起行政訴訟，本院判決如左：
　　主  文
原告之訴駁回。
訴訟費用由原告負擔。
　　事  實
一、事實概要：原告於民國（下同）八十九年八月十七日以「無軸承軸封水壓驅動自
    旋噴頭」向被告申請新型專利，經被告編為第00000000號審查，准予專
    利。公告期間，參加人以其有違系爭專利核准審定時專利法第九十七條、第九十
    八條第一項第一款及第二項之規定，不符新型專利要件，對之提起異議，案經被
    告審查，於九十一年七月十六日以（九一）智專三（三）○二○四五字第○九一
    八九○○一六二○號專利異議審定書，認系爭專利違反前揭專利法第九十八條第
    二項規定，乃為「異議成立，應不予專利」之處分。原告不服，提起訴願，遭決
    定駁回，遂提起行政訴訟。本院因認本件撤銷訴訟之結果，參加人之權利或法律
    上利益將受損害，爰依職權裁定命獨立參加被告之訴訟。
二、兩造聲明：
　　(一)原告聲明（原告經合法通知，未曾到場陳述，據其所提書狀內容而為記載）：
      1.訴願決定及原處分均撤銷。
      2.訴訟費用由被告負擔。
　　(二)被告聲明：
      如主文所示。
三、兩造之爭點：
    系爭專利是否有違核准審定時專利法第九十八條第二項進步性之規定？
　　(一)原告主張：（原告經合法通知，未曾到場陳述，據其所提書狀內容而為記載）
      1.本件被告所為異議成立之審查理由如下：
        (1)異議證據二係七十八年四月十八日公布之第0000000號美國專利，
          係一種自行旋轉之噴水裝置，由其圖五之結構圖已揭露系爭案技術特徵「
          本體、軸管、進水接頭、桿狀的插接段等」兩案結構相互對應，且作動原
          理相同，利用水壓噴出產生反作用力，藉以推動其本體之旋轉，唯出水管
          形狀、數量略有不同。
        (2)其出水管結構亦揭露於證據一（五十八年十二月二日公布之第00000
          00號美國專利）及證據三（七十九年一月二十三日公布之第00000
          00號美國專利），由其圖示中均顯見系爭案「噴水組件，其至少包括一
          控制噴嘴及一噴水噴嘴，且控制噴嘴與噴水噴嘴可連接成連通狀」之結構
          ，故系爭案為公開現有之技術簡單結合，未能增進功效」。
      2.然，就被告所為之審查理由中，該異議證據二所述之一種自行旋轉之噴水裝
        置，由其圖式及專利範圍可知，其具有兩個噴嘴８５、８９，其主要係由其
        兩噴嘴以相反方向設置，以使其可以利用噴出水流進行旋轉，然其結構組成
        及所可產生之動作方式：其結構上僅固定兩個噴嘴８５、８９，此與本案其
        噴水組件３０可以連接至少一控制噴嘴３１及一噴水噴嘴３２之結構組成及
        可以產生動作及效果應係完全不同，而就該異議證據二部分可知，其利用兩
        噴嘴８５、８９反向噴出水流推動其旋轉，然而因其噴嘴係為固定式結構，
        因此其可噴灑之範圍即受到嚴重限制；反觀本案卻是至少有一控制噴嘴３１
        及一噴水噴嘴３２，並可以依實際所需連結更多數之噴水噴嘴３２，使其具
        有多數之噴水出口致可有效擴大其噴灑範圍；而更進一步指出者，依物理原
        理可知，當壓力（推力）相同時，噴嘴所在角度愈大，其旋轉速度將更快，
        反之則愈慢；準此觀諸系爭兩案，該異議證據二其兩噴嘴８５、８９係為固
        定式結構，亦即其噴嘴角度不可調，致無法依實際所需控制其轉速，使用上
        較不具有彈性；然本案則可以依實際所需調整其控制噴嘴３１角度，使其可
        以控制噴出之水流量方向進而控制其轉速及噴灑範圍；因此就結構之差異性
        與進步性而言：該異議證據二為一固定噴嘴數量之結構，且其噴嘴角度不可
        調整，使用範圍受限制，轉速更無法控制；本案結構則可以依實際所需增加
        其噴水噴嘴數量，並可以調整其控制噴嘴之噴水角度，使其具有較佳之使用
        彈性，且可以控制其轉速。
        (1)由以上之系爭兩案結構差異性可知，該異議證據二與本案結構實為完全不
          可相提並論之兩種結構，事實上本案所申請之專利類型即是「新型專利」
          ，依專利法第九十七條明定：「稱新型者，謂對物品之形狀、構造或裝置
          之創作或改良。」，亦即本案係針對習用結構之缺點進一步加以改良，以
          使其能產生更為完善之功能；是以，該異議證據二雖較早於本案提出專利
          申請，然而，其卻具有結構及功效上之嚴重缺失，未達產業上之利用價值
          ，然而，被告卻未能詳加以分判其中之差異性，僅主觀地認為「由其結構
          圖（異議證據二）已揭露系爭案技術特徵『本體、軸管、進水接頭、桿狀
          的插接段等』兩案結構相互對應，且作動原理同，利用水壓噴出產生反作
          用力，藉以推動其本體之旋轉‧‧‧等等，即認定本案結構特徵已由該異
          議證據二所早期揭露，堪稱囫圇吞棗、籠統含混，實乃係其未能詳實瞭解
          系爭兩案之差異性情形下，所為不當之審定結論，顯然就其職務上有其疏
          失不當之處。
        (2)再補充一點的是，該異議證據二係應用於一種手持式之清洗設備，此由其
          第一圖即可知毋庸置疑，其會設計成如此結構乃係其噴嘴無法改變噴水角
          度，因此，為補償其缺陷，只能應用於可以手持移動之簡單清洗設備，然
          而本案結構因具有可調整噴出角度缺陷，只能應用於可以手持移動之簡單
          清洗設備，然而本案結構因具有可調整噴出角度及噴水量之功能，故而其
          可以應用於工廠自動化清洗系統（包括ＩＣ清洗、印刷廠網版清洗或食品
          廠輸送帶清洗等）、儲存槽之清洗裝置、建物清洗設備乃至洗車設備等等
          ，此於本案申請專利說明書中於創作之背景說明中開章明義即指明，蓋因
          本案具有多向噴水之效果，且可以調整其噴水強度，具有較佳之使用效果
          ，絕非該功能不佳之異議證據二結構所可比擬；而更進一步指出者，乃是
          延續所述及本案之創作背景可知，本案之開發係為解決現有結構皆為定點
          式噴嘴設計，因此噴洗範圍及噴洗位置即是受到限制，而現有之解決方式
          即是裝置為數眾多不同噴水方向之固定式噴嘴因應，顯然效果並不理想且
          造成結構複雜等缺失，本案確實具有良好之使用效果，並可以有效解決現
          有結構之弊病，此為該異議證據二結構所無法達到之效果至為明顯。由以
          上所述，更是說明被告根本未深入瞭解本案之結構特性與所可產生之功效
          與該異議各項證據間之差異性，實可稱草率。
      3.進一步論者，被告認為本案其出水管結構已揭露於異議證據一之第0000
        000號美國專利及異議證據三之第0000000號美國專利，由其圖示
        中均顯見系爭案「噴水組件，其至少包括一控制噴嘴及一噴水噴嘴，且控制
        噴嘴與噴水噴嘴水可連接成連通狀」之結構；惟，此一說詞乃與事實有所差
        異，實乃被告自行編派莫須有之說：
        (1)首先，就異議證據一而言，其並不是以其噴嘴噴水以產生旋轉動作，而必
          須外加一帶動機構以帶動其旋轉，如此一來，無論其結構如何銜接，即與
          本案利用噴嘴反向噴水以產生旋轉動作之結構完全不同（請注意本專利名
          稱即為「無軸承軸封水壓驅動自旋噴頭」），如此，其如何引為一有效證
          據呢？相同之道理亦可見於該異議證據三，其亦須外加一馬達動作以帶動
          其旋轉；因此，該異議證據一與異議證據三皆係須要外加動力以帶動其旋
          轉，與本案主訴求之「水壓驅動自旋」無論就結構領域及作動方式皆大異
          其趣，實無法混為一談。
        (2)進一步討論者，該異議證據一及異議證據三由於係採外加動力帶動，因此
          其不必調整所謂之「控制噴嘴」以改變其噴水方向，亦即該異議證據一及
          異議證據三結構中相對於本案結構位置之所謂「控制噴嘴」者，嚴格來說
          ，應是該兩個證據案之「噴水噴嘴」而已，因其僅係提供噴水之效果，並
          不是用以調整噴水角度以推動旋轉之用；是以，結構領域與技術特徵完全
          不同之裝置，如何可以用以做為異議之證據資料呢？也就是說，該異議證
          據一及三根本皆為無效證據為是。
      4.原告認為，專利案件遭受異議，其成立與否乃關係原告權益至據，事關原告
        權益，被告豈可輕忽了事，且被告之審查方式顯係以專利案之組成構件名稱
        對照方式加以審查，根本未實質進行細部結構及整體功效性之評估審查，實
        有怠忽職守之嫌，未能秉公為原告等專利申請人做一客觀公正審理。因此，
        原告主張應如本案訴願程序中原告之提議，由原告儘力提供相關異議引證樣
        品與本案專利品實地操作比對，即可明瞭其結構與功能之差異性。
      5.另提供鈞院參酌的是，本專利案被異議之緣起乃是因為參加人對原告間就本
        專利案之技術授權民事契約訴訟所致（於該訴訟中為被告之本案原告獲不起
        訴處分），實乃為參加人為達其挾怨報復企圖下所為之不當手段，惟被告並
        未能洞悉其詭計，反而偏執草率地予以異議成立之審定，此舉無異更為傷害
        無辜百姓之失職行逕，顯有嚴重疏失。
      6.原告聲明求為撤銷訴願決定及原處分，並命被告重為適法之行政處分。
　　(二)被告主張：
      1.訴訟理由稱系爭案噴嘴結構形狀、數量及其可調整角度功能不同於異議證據
        二，具有較佳之使用彈性等云云；惟查異議證據二圖五之結構圖確已揭露系
        爭案申請專利範圍第一項技術特徵結構「本體、軸管、進水接頭、桿狀的插
        接段等無軸承軸封水壓驅動自旋構件」，兩案結構相互對應，且作動原理相
        同，利用水壓噴出產生反作用力，藉以推動其本體之旋轉，唯出水管（噴嘴
        ）形狀、數量略有不同。故系爭案之技術手段是為習用技術簡單之轉用，不
        具進步性。
      2.訴訟理由稱異議證據一、三不具系爭案「水壓驅動自旋」，不具證據力等云
        云；惟查系爭案申請專利範圍第一項「噴水組件，其至少包括一控制噴嘴及
        一噴水噴嘴，且控制噴嘴與噴水噴嘴水可連接成連通狀」等結構確已揭露於
        證據一、三，原告僅個別比對，未就引證案整體分析，系爭案確為利用現有
        已公開之技術（證據一、二、三）加以簡單結合應用，未增進功效。
      3.綜上所述，被告原處分並無違法，敬請駁回原告之訴。
    (三)參加人主張：
      系爭案創作名稱為「無軸承軸封水壓驅動自旋噴頭」，此種利用水壓自行旋轉
      的噴頭，早在異議證據一即已揭露，在異議證據二對應結構也是完全一樣，並
      不具有進步性。另外，系爭案申請專利範圍第二項有論及噴水組件之控制噴嘴
      與該噴水噴嘴可以隨螺接程度而呈現不特定角度方向，此在異議證據三亦有揭
      露，簡言之，系爭案只是將以前技術綜合起來應用在相同技術領域內，故依法
      不具進步性。
　　理  由
甲、程序方面
    本件原告經受合法通知，未於言詞辯論期日到場，核無行政訴訟法第二百十八條
    準用民事訴訟法第三百八十六條各款所列情形，爰依被告之聲請由其一造辯論而
    為判決。
乙、實體方面
一、按凡對物品之形狀、構造或裝置之創作或改良，而可供產業上利用者，得依法申
    請取得新型專利，為系爭專利核准審定時專利法第九十七條暨第九十八條第一項
    所明定。惟其新型如「係運用申請前既有之技術或知識，而為熟習該項技術者所
    能輕易完成且未能增進功效時」，仍不得依法申請取得新型專利，復為同法第九
    十八條第二項所明定。
二、本件系爭第00000000號「無軸承軸封水壓驅動自旋噴頭」新型專利案，
    包括有：一本體，其外表周邊開設有若干貫穿之接孔；一軸管，其軸向上開設組
    裝孔，且在該組裝孔之內壁面設有一環溝，而環溝上開設有貫穿之孔洞，如此軸
    管與本體結合成一體，孔洞與本體之接孔相對形成連通狀；若干噴水組件，其至
    少包括一控制噴嘴及一噴水噴嘴，且控制噴嘴與噴水噴嘴水可連接成連通狀，而
    噴水噴嘴的另端可螺接在本體之接孔上，以與本體結合；一進水接頭，其於軸向
    製成中空狀，一端製成桿狀的插接段，該插接段外表面凹設有一環溝，且該環溝
    上對應插接段之徑向開設有孔洞，而各孔洞均與軸向所設之中空部分連通，如此
    將插接段插置於軸管軸向之組裝孔中，其外表面之環溝恰與軸管內壁面所設環溝
    相對，而該插設段上的孔洞與軸管之孔洞，可成連通狀；一間隙，其藉進水接頭
    與軸管間之內外徑差而形成，可使加壓水由內而外滲出者。參加人所提之異議證
    據計有：證據一為西元一九六九年十二月二日公告之美國第0000000號專
    利案；證據二為西元一九八九年四月十八日公告之美國第0000000號專利
    案；證據三為西元一九九○年一月二十三日公告之美國第0000000號專利
    案及其與系爭案之比較圖。經被告審查認，異議證據二與系爭案之結構相互對應
    ，且作動原理相同；又系爭案之出水管結構，亦為引證一及三所揭露，系爭案為
    現有公開技術之簡單結合，不具進步性，有違首揭專利法第九十八條第二項之規
    定，乃為異議成立，應不予專利之處分。原告不服，依序提起訴願及行政訴訟；
    兩造及參加人之主張，各如事實欄所載，其爭點厥仍為系爭專利是否有違核准審
    定時專利法第九十八條第二項進步性之規定？
三、經查，異議證據二之圖五結構圖，確已揭示系爭案「本體、軸管、進水接頭、桿
    狀的插接段等無軸承軸封水壓驅動自旋構件」之技術特徵結構，可見兩案結構相
    互對應且作動原理相同，均係利用水壓噴出產生反作用力，藉以推動其本體之旋
    轉。原告雖訴稱系爭案噴嘴結構形狀、數量及其可調整角度功能不同於異議證據
    二，具有較佳之使用彈性等云云；惟查系爭案申請專利範圍第一項所稱之「噴水
    組件，其至少包括一控制噴嘴及一噴水噴嘴，且控制噴嘴與噴水噴嘴水可連接成
    連通狀」等結構，亦為異議證據一及三所揭露；是系爭案為異議證據一至三既有
    技術之簡易結合，未具功效之增進。原告未就系爭案與全部引證案整體分析，逕
    與各個引證案個別比對，所為論述自非可採。從而，被告認系爭案違反首揭專利
    法第九十八條第二項進步性之規定，而為異議成立，應不予專利之處分，洵無違
    誤；訴願決定予以維持，亦無不合。原告仍執前詞，訴請撤銷，為無理由，應予
    駁回。又本件事證已臻明確，原告請求提供系爭兩案之樣品實際操作比較乙節，
    核無必要，併此敘明。
丙、據上論結，本件原告之訴為無理由，依行政訴訟法第九十八條第三項前段、第二
    百十八條、民事訴訟法第三百八十五條第一項前段，判決如主文。
中　　　華　　　民　　　國　　九十三　　年　　　五　　　月　　二十六　　日
                           臺 北 高 等 行 政 法 院  第一庭
           　　　　　　　　　　　　　　　　　審判長 法　官  李得灶
           　　　　　　　　　　　　　　　　　　　　 法　官  吳慧娟
           　　　　　　　　　　　　　　　　　　　　 法　官  蕭惠芳
右為正本係照原本作成。
如不服本判決，應於送達後二十日內向本院提出上訴狀並表明上訴理由，如於本判決
宣示後送達前提起上訴者，應於判決送達後二十日內補提上訴理由書（須按他造人數
附繕本）。
中　　　華　　　民　　　國　　九十三　　年　　　六　　　月　　　二　　　日
            　　　　　　　　　　　　　　    　      書記官  陳清容
